臺灣高等法院花蓮分院刑事判決　　　　　　　　　　九十三年度上訴字第一五九號
　　上　訴　人　
　　即　被　告　甲○○
　　選任辯護人　邱聰安律師
右上訴人因殺人未遂案件，不服臺灣臺東地方法院九十三年度訴字第五五號，中華民
國九十三年八月九日第一審判決（起訴案號：臺灣臺東地方法院檢察署九十二年度偵
字第一四四七號）提起上訴，本院判決如左：
    主  文
上訴駁回。
    事  實
一、甲○○於民國九十二年一月二十二日晚上八時許，不滿王國益與莊義昌前往其位
    於臺東縣臺東市○○路一○六巷二十六號住處索取載運土石之工資時，仍撥電話
    找尋其是否在家，遂出口辱罵莊義昌。王國益為替其叔叔甲○○向莊義昌表達歉
    意，遂邀莊義昌、乙○○一同至同市○○路○段四六○之一號「羊肉爐小吃部」
    一同飲酒，席間乙○○聽聞莊義昌遭甲○○侮辱一事，遂撥打行動電話要求甲○
    ○至「羊肉爐小吃部」，甲○○隨即於同日晚上九時許，騎機車到該小吃部，乙
    ○○見甲○○一到場尚未下車之際，即出拳毆打甲○○頭部二次，甲○○因重心
    不穩，致使所騎之機車傾倒，甲○○拉起倒地之機車時，右手遭機車破裂之車殼
    割傷，受有右手無名指及小指切割傷併無名指屈指深肌、屈指淺肌斷裂、小指屈
    指深肌斷裂之傷害；甲○○因突遭乙○○毆打頭部，並不慎割傷右手，心中相當
    憤怒，竟萌殺意，跑至小吃部後方廚房外，拿起小吃部老板王讚雄所有宰羊使用
    之刀子一把，隨即轉身前進約五‧五公尺後，持上開刀子猛刺入乙○○之腹部一
    刀，乙○○當場肚破腸流，後退約二公尺後不支倒地，受有腹部刺傷併小腸多處
    裂傷、腸繫膜撕裂併活動性出血、闌尾裂傷、左手割傷併第二至第五屈指淺肌及
    深肌斷離、正中神經、尺神經及橈動脈、尺動脈分枝斷裂等傷害，經現場民眾緊
    急送醫急救，始倖免於難；甲○○於犯案後，隨即打電話予其朋友即臺東縣警察
    局保防室科員蔡仲榮，請其代為報警自首，蔡仲榮旋即通報警方查扣前開刀子一
    把，甲○○進而接受本件裁判。
二、案經乙○○訴由臺東縣警察局臺東分局報請臺灣臺東地方法院檢察署檢察官偵查
    起訴。
    理  由
一、認定犯罪事實所憑之證據及理由
（一）被告甲○○坦承於右揭時、地持刀子刺告訴人乙○○腹部一刀之事實。
（二）右揭事實，業據告訴人指訴綦詳（見原審卷六五至七五頁），核與證人莊義昌
      、王國益、王讚雄證述情節大致相符（見原審卷七五至九十、一二二至一四二
      頁）。
（三）有被告及告訴人之診斷證明書各一份、案發時之現場照片十張在卷可考（警卷
      十二至十八頁、檢察官偵查卷三頁）。
（四）有刀子一把扣案可稽。
（五）證人蔡仲榮、陳志慶證述被告自首之情形明確（見檢察官偵查卷五八至六十頁
      ）。
二、對於被告辯解本院之判斷
（一）被告辯解要旨
      辯稱：乙○○先打伊，又有十幾人靠過來，伊基於正當防衛，才順手從現場拿
      起刀子，是乙○○衝得太快，才刺到伊手上之刀子，伊並無殺人之犯意云云。
（二）不採的理由
  １、按刑法第二十三條規定正當防衛之要件，必對於現在之不正侵害，始能成立，
      若侵害已過去，或預料有侵害而侵害尚屬未來，則其加害行為，自無正當防衛
      之可言（最高法院十九年上字第一一七四號、二十七年上字第二八七九號、三
      十年上字第一○四○號、三十八年臺上字第二九號判例要旨參照）。查本件告
      訴人雖於被告到場時，以拳頭毆打被告頭部二下，但告訴人於原審審理時供稱
 其毆打被告頭部二下後，即住手未繼續毆打被告，參之在場證人莊義昌、王國
      益亦均結稱未目睹告訴人繼續再毆打被告等語，且經原審會同被告、告訴人、
      證人莊義昌、王國益、王讚雄至現場會勘結果，確認告訴人遭被告持刀刺入腹
      部倒地之地點距刀子置放處約七‧五公尺，此有原審勘驗筆錄一份、勘驗照片
      五張附卷足憑（見原審卷四二至四三、五十至六十頁）；告訴人亦於原審審理
      時陳稱：「（問：你被刺的地點離上次履勘放刀子的地方有多遠？）那天量的
      七米半的地方是我倒下去的地方，我被刺的地方離放刀子的地方大約五米半。
      」等語（見原審卷一四五至一四六頁），被告亦當庭表示對告訴人上開供詞並
      無意見，且自承其拿起刀子後前進幾步才刺入告訴人腹部，足認被告拿起刀子
      時，告訴人尚距離被告約五‧五公尺，並未在被告身邊對被告為攻擊行為，是
      告訴人雖於被告拿刀子前毆打被告頭部，然於被告拿刀子時，侵害業已過去。
      另被告辯稱案發時尚有十幾人欲靠過來，惟被告亦供稱該十幾人之位置在告訴
      人之後，足見該十幾人與被告間之距離在五‧五公尺以上，且告訴人及在場證
      人莊義昌、王國益亦結稱未目睹該十幾人有攜帶任何工具、兇器或對被告為攻
      擊行為，是該十幾人對被告加害與否，僅在顧慮之中，顯非現在不法之侵害。
      綜上足認被告主張所遭受之侵害，部分於案發時業已過去，部分則預料有侵害
      而侵害尚屬未來，依上揭判例要旨，自無正當防衛之可言。
  ２、扣案被告持以行兇之刀子，經原審勘驗結果如下：(1)扣案刀子係紅色塑膠刀柄
      ，鐵質刀刃，刀刃鋒利，刀尖尖銳。(2)刀子全長二十五點五公分，刀柄長十公
      分，刀刃長十五點五公分，刀刃最寬處為三公分。(3)刀柄靠近刀刃部分有鎖入
      一個螺絲釘。此有原審勘驗筆錄在卷可考（見原審卷二七至二八頁）；被告持
      此既長又尖銳之鐵製尖刀猛刺入他人之腹部，將足以致人於死，應為常人所可
      預知，況腹部為人體胃、腸、肝、脾、腸等重要器官之所在，為人體之要害部
      位，參諸告訴人所受傷害係小腸多處裂傷、腸繫膜撕裂併活動性出血、闌尾裂
      傷、左手割傷併第二至第五屈指淺肌及深肌斷離、正中神經、尺神經及橈動脈
      、尺動脈分枝斷裂等刀傷，此有前開診斷證明書一份在卷可憑，並經告訴人於
      原審陳稱綦詳，又告訴人傷口深度深入腹部，造成小腸橫斷裂和多處破裂穿孔
      ，腸繫膜裂傷急性出血，如不緊急施行手術將有生命危險之情形，亦有馬偕紀
      念醫院台東分院函（附於本院卷）敘述明確，足見被告持尖刀刺告訴人用力甚
      猛，其既可預知持尖刀朝人之腹部之要害部位猛刺，將使人有喪命之可能，仍
      蓄意持尖刀猛刺告訴人之腹部，告訴人若非急救得宜，早已命喪黃泉，被告顯
      有欲致人於死之殺人犯意。
  ３、綜上，被告之所辯，顯係卸責之詞，不足採信。
（三）對於選任辯護人辯論意旨本院之判斷
  １、辯護人為被告辯稱：被告僅刺殺告訴人一刀，即因己意而中止，應依刑法第二
      十七條減輕或免除其刑。
  ２、按刑法上所謂中止未遂，係指行為人已著手於犯罪之實行，因自己之意思而中
      止進行；或雖已實行，而以己意防止其結果之發生，因之未發生犯罪之結果而
      言。是行為人若已著手於犯罪之實施，且其行為已有發生結果之危險，而於結
      果尚未發生前，縱因己意而消極中止其犯行，然未積極採取防果行為，而係因
      其他防果原因之發生，致未發生結果者，仍屬因外力介入，致犯罪未遂之普通
      未遂即障礙未遂，而與中止未遂有間。查被告雖僅刺告訴人一刀，惟該刀傷口
      深度深入告訴人腹部，造成小腸橫斷裂和多處破裂穿孔，腸繫膜裂傷急性出血
      ，如不緊急施行手術將有生命危險之情形，已如前二（二）２中所述，又被告
      犯罪地點在告訴人與其朋友聚餐之羊肉爐小吃部，被告且辯稱案發時尚有十幾
      人欲靠過來，可見被告之刺殺行為，已驚動在場他人，其刺一刀後未再繼續刺
      第二刀即離開，應認係外力介入的緣故，告訴人乃經現場民眾緊急送醫急救，
      始倖免於難，則揆諸前述說明，本件之情形，應屬障礙未遂，與中止未遂尚屬
      有間，辯護人「中止未遂」之所辯，並無可採。
三、論罪科刑之理由
（一）核被告所為，係犯刑法第二百七十一條第二項、第一項之殺人未遂罪。
（二）被告已著手於殺人行為之實施，未生死亡之結果，為未遂犯，應依刑法第二十
      六條前段之規定，按既遂犯之刑度，減輕其刑。又被告於犯案後，在未被發覺
      前，即主動打電話託警界朋友蔡仲榮報警，並向有偵查犯罪職權之臺東縣警察
      局臺東分局永樂派出所承辦警員陳志慶自首犯罪，接受裁判，此業據證人蔡仲
      榮、陳志慶證稱無訛，應依刑法第六十二條前段之規定遞減輕其刑。
（三）原審依上開事證，適用前述法律，並爰審酌被告僅因細故即持鐵製尖刀猛刺告
      訴人之腹部，犯罪手法殘酷，對他人生命權視如草芥，並造成告訴人當場肚破
      腸流，受有小腸多處裂傷、腸繫膜撕裂併活動性出血、闌尾裂傷、左手割傷併
      第二至第五屈指淺肌及深肌斷離、正中神經、尺神經及橈動脈、尺動脈分枝斷
      裂等傷害，及其犯罪後與告訴人達成和解、態度良好，告訴人亦表明不再追究
      等一切情狀，量處如主文所示之刑。另以扣案之刀子一把，雖為供犯罪所用之
      物，惟非屬被告所有（乃證人王讚雄所有，業據王讚雄證述明確），爰不諭知
      沒收。經核認事用法均無不合，量刑亦屬妥當，被告上訴否認犯罪指摘原判決
      不當為無理由，應予駁回。
四、適用法律
    程序法方面，刑事訴訟法第三百六十八條。
本案經檢察官林慧到庭執行職務。
中      華      民      國      九十四      年    四    月    二十二    日
                                  審判長法官  吳  鴻  章
                                        法官  林  慶  煙
                                        法官  蔡  勝  雄
右正本證明與原本無異。
如不服本判決，應於判決送達後十日內向本院提出上訴狀。其未述理由者，並應於
提出上訴狀後十日內向本院補提理由狀(須附繕本)。
                                   書記官  陳  有  信
中      華      民      國      九十四      年    四    月    二十二    日
